【裁判字號】    95,簡上,471
【裁判日期】    951005
【裁判案由】    詐欺
【裁判全文】
臺灣臺中地方法院刑事判決             95年度簡上字第471號
上  訴  人  臺灣臺中地方法院檢察署檢察官
被      告  乙○○
上列上訴人因被告詐欺案件，不服本院95年度簡字第77號中華民
國95年6月5日第一審簡易判決（起訴案號：臺灣臺中地方法院檢
察署95年度偵字第20060號），提起上訴，本院管轄之第二審合
議庭判決如下：
    主    文
原判決撤銷。
乙○○幫助連續意圖為自己不法之所有，以詐術使人將本人之物
交付，處有期徒刑肆月，如易科罰金，以銀元佰元即新臺幣玖
佰元折算壹日。
    犯罪事實
一、乙○○於預見其交付自己之金融帳戶予他人使用，他人可能
    以該金融帳戶遂行財產上犯罪之目的，竟基於幫助他人詐欺
    取財之不確定犯罪故意，容認他人使用其申辦之金融帳戶以
    遂行詐騙財物之犯行，而於民國九十四年五月十九日開戶後
    某不詳時間，在臺中市逢甲夜市○○○○○路某泡沫紅茶，
    將其於九十四五月十九日在台新商業銀行逢甲分行（下稱台
    新銀行）申設帳號00000000000000號帳戶及同日在玉山商業
    銀行臺中分行（下稱玉山銀行）所開立之帳號000000000000
    0號帳戶之存摺、提款卡及密碼，交付予真實姓名、年籍不
    詳之成年人使用，以抵償新台幣（下同）五千元之債務。嗣
    前開成年男子與其所屬之詐欺集團成員，即共同基於意圖為
    自己不法所有之概括犯意聯絡，分別於：(一)九十四年六月間
    ，以「立元投顧公司」名義，寄送中獎通知予甲○○，佯稱
    其中獎，致使甲○○陷於錯誤，以電話聯繫後，接續於九十
    四年六月九日及九十四年六月十五日，依指示分別匯款新台
    幣（以下同）五萬元及十萬元至上開乙○○之台新銀行帳戶
    中；(二)九十四年八月間，致電丙○○，佯稱其抽中香港廠商
    提供之彩金八十萬元，須繳納稅金五萬元，致其陷於錯誤，
    接續於九十四年八月十八日、九十四年八月十九日，分別匯
    款五萬元、三十萬元至上開乙○○之玉山銀行帳戶中。嗣甲○○、丙○○發覺有異始知受騙，遂報警處理，為警循線查
    獲上情。
二、案經臺中市警察局第五分局報請臺灣臺中地方法院檢察署檢
    察官偵查起訴。
    理    由
一、訊據被告乙○○對於上揭犯罪事實坦承不諱，並經被害人甲○○於警詢及本院審理中、丙○○於警詢中指述受騙情節綦
    詳，復有玉山銀行之存款戶約定書、印鑑卡、存戶交易明細
    表、受理各類案件紀錄表、受理詐騙帳戶警示及斷話格式表
    、新竹國際商業銀行匯款副通知書、平鎮市農會匯款回條、
    台新銀行開戶業務申請書、印鑑卡、交易往來明細、國泰世
    華商業銀行匯出匯款回條、詐騙帳戶通報警示簡便格式表、
    立元投顧公司之廣告通知及郵寄信封影本、報案三聯單等附
    卷可稽。且按刑法上之故意，分直接故意（確定故意）與間
    接故意（不確定故意），「行為人對於構成犯罪之事實，明
    知並有意使其發生者」為直接故意，「行為人對於構成犯罪
    之事實，預見其發生而其發生並不違背其本意者」為間接故
    意，而刑法上之幫助犯，係指以幫助之意思，對於正犯資以
    助力，而未參與實施犯罪之行為者而言。復查，現今國人若
    要申辦帳戶使用，手續甚為簡便，並無何困難可言，若非欲
    作為犯罪使用，害怕被追查身分，何需買受他人申辦之帳戶
    ？故交付申辦之帳戶予非熟識之他人，而不知其確實用途，
    顯可知悉他人係欲持其所交付之申辦帳戶，以從事詐欺或其
    他不法行為使用，此應為一般人所能判斷之事項。且目前新
    聞媒體對於犯罪集團常大量收購帳戶，持以供犯罪使用，藉
    以逃避檢警查緝之情，亦多所報導，被告為智識正常之成年
    人，尚難謂其無前開判斷能力，職是，顯見被告對前開犯罪
    構成事實，預見其發生而其發生並不違背其本意，依刑法第
    13條第2 項之規定，亦應以故意論。綜上，本件事證明確，
    被告幫助詐欺犯行堪以認定。
二、被告行為後，刑法及刑法施行法業於九十四年二月二日經總
    統以華總一義字第09400014901 號令修正公布，並於九十五
    年七月一日施行。按行為後法律有變更者，適用行為時之法
    律，但行為後之法律有利於行為人者，適用最有利於行為人
    之法律，現行刑法第二第一項定有明文。此條規定乃與刑法
    第1條罪刑法定主義契合，而貫徹法律禁止溯及既往原則，
    係規範行為後法律變更所生新舊法律比較適用之準據法，是
    刑法第二條本身雖經修正，但刑法第二條既屬適用法律之準
    據法，本身尚無比較新舊法之問題，應一律適用裁判時之現
    行刑法第二條規定以決定適用之刑罰法律，先予敘明。又以
    本次刑法修正之比較新舊法，應就罪刑有關之共犯、未遂犯
    、想像競合犯、牽連犯、連續犯、結合犯，以及累犯加重、
    自首減輕暨其他法定加減原因（如身分加減）與加減例等一
    切情形，本於統一性及整體性原則，綜其全部罪刑之結果而
    為比較，亦有最高法院九十五年度第八次刑庭會議決議可資
    參照。是按：
(一)刑法第三百三十九條第一項之詐欺取財罪，法定刑得科或併科
  銀元一千元以下罰金，據修正後刑法施行法增訂第一條之一：
  「（第一項）中華民國九十四年一月七日刑法修正施行後，刑
  法分則編所定罰金之貨幣單位為新臺幣。（第二項）九十四年
  一月七日刑法修正時，刑法分則編未修正之條文定有罰金者，
  自九十四年一月七日日刑法修正施行後，就其所定數額提高為
  三十倍。但七十二六月二十六日至九十四年一月七日新增或修
  正之條文，就其所定數額提高為三倍」及刑法第三十三條第五
  款修正為：「主刑之種類如下：五、罰金：新臺幣一千元以上
  ，以百元計算之」等規定，是依修正後之法律，刑法第三百三
  十九條第一項之詐欺取財罪所得科或併科處之罰金刑最高為新
  臺幣三萬元（一千元三十）、最低為新臺幣一千元；然依被
  告行為時之刑罰法律，即罰金罰鍰提高標準條例第1 條前段規
  定之提高倍數十倍及刑法第三十三條第五款規定之罰金最低額
  一元計算，該罪之罰金刑最高為銀元一萬元，最低額為銀元十
  元，若依現行法規所定貨幣單位折算新臺幣條例第二條之規定
  換算為新臺幣，最高額雖與新法同為新臺幣三萬元，然最低額
  僅為新臺幣三十元。因此，比較上述修正前、後之刑罰法律，
  自應以被告行為時關於科或併科處罰金刑之法律較有利於被告
  。
(二)又被告行為後，刑法第三十條亦業經修正公布施行，修正後刑
  法第三十條規定：「幫助他人實行犯罪行為者，為幫助犯。雖
  他人不知幫助之情者，亦同。幫助犯之處罰，得按正犯之刑減
  輕之。」，與修正前同條規定：「幫助他人犯罪者，為從犯。
  雖他人不知幫助之情者，亦同。從犯之處罰，得按正犯之刑減
  輕之。」不同，但在本案中，修正後之規定並無較有利於被告
  之情形，依修正後刑法第二條第一項從舊從輕原則，應依修正
  前刑法第三十條第一 項前段規定論處。
(三)刑法第五十六條關於連續犯之規定亦經修正刪除，是於新法修
  正施行後，本件向被害人甲○○、丙○○詐欺取財之詐欺集團
  成員，就渠等所為，如依新法規定，應按數罪之規定併罰；如
  依修正刪除前之連續犯規定，則應依修正前刑法第五十六條規
  定以一罪論，但得加重其刑至二分之一，數罪併罰之結果，顯
  較以一罪論而加重其刑至二分之一之結果不利於上開詐欺集團
  成員。經比較新舊法結果，以舊法較有利於該詐欺集團成員。
(四)再被告於犯罪時之刑法第四十一條第一項前段規定：「犯最重
  本刑為五年以下有期徒刑以下之刑之罪，而受六個月以下有期
  徒刑或拘役之宣告，因身體、教育、職業、家庭之關係或其他
  正當事由，執行顯有困難者，得以一元以上三元以下折算一日
  ，易科罰金。」又被告行為時之易科罰金折算標準，修正前罰
  金罰鍰提高標準條例第二條（現已刪除）規定，就其原定數額
  提高為一百倍折算一日，則本件被告行為時之易科罰金折算標
  準，最高應以銀元三百元折算一日，經折算為新臺幣後，應以
  新臺幣九百元折算為一日。惟九十五年七月一日修正公布施行
  之刑法第四十一條第一項前段則規定：「犯最重本刑為五年以
  下有期徒刑以下之刑之罪，而受六個月以下有期徒刑或拘役之
  宣告者，得以新臺幣一千元、二千元或三千元折算一日，易科
  罰金。」比較修正前後之易科罰金折算標準，以九十五年七月
  一日修正公布施行前之規定，較有利於被告，則應依刑法第二
  條第一項前段，適用修正前刑法第四十一條第一項前段之規定
  ，定其折算標準。
(五)綜合上述各條文修正前、後之比較，揆諸前揭最高法院決議及
  修正後刑法第二條第一項前段、但書規定之「從舊從輕」原則
  ，因被告所犯刑法第三百三十九條第一項詐欺取財罪，依修正
  前刑法第三十三條第五款規定，其法定得予科處之罰金刑最低
  額度較低，且於本件依修正後刑法關於幫助犯之規定，並無較
  有利於被告之情形，另依修正前刑法第四十一條第一項前段規
  定，其有期徒刑易科罰金之折算標準額度較低，是綜其全部罪
  刑之比較，自應一體適用被告行為時之法律，即修正前刑法之
  相關規定及罰金罰鍰提高標準條例第一條前段、修正前罰金罰
  鍰提高標準條例第二條規定，予以論處。
三、按連續幫助與幫助連續原屬有別，如基於概括犯意，多次幫
    助他人犯罪，為連續幫助；如以一幫助行為，幫助他人連續
    犯罪，則為幫助連續，就幫助犯言，僅有一次之犯罪行為（
    最高法院八十六年度臺上字第五六八０號、八十七年度臺上
    字第三八六五號判決參照）。查前揭真實姓名、年籍均不詳
    之成年男子與其所屬詐欺集團成員，共同基於意圖為自己不
    法所有之犯意，以上述之方式，使被害人甲○○、丙○○分
    別陷於錯誤，因而交付本人之財物，渠等詐欺集團成員所為
    ，係犯刑法第五十六條、第三百三十九條第一項之連續詐欺
    取財罪。被告一次提供其上開帳戶之存摺、提款卡及密碼資
    料予詐欺集團成員以為詐欺取財所用，係基於幫助他人詐欺
    取財之不確定故意，且所為屬詐欺取財罪構成要件以外之行
    為，核其所為則係犯修正前刑法第三十條第一項、第三百三
    十九條第一項之幫助連續詐欺取財罪。被告以一行為同時出
    售交付前揭二本銀行帳戶給該不詳之成年男子，幫助其所屬
    詐欺集團成員分別對被害人甲○○、丙○○詐欺取財既遂，
    其以一行為觸犯數個相同之罪名，構成同種想像競合犯，依
    刑法第五十五條前段之規定，應依情節較重者即對被害人丙○○所為之該次幫助詐欺犯行論以一罪（修正後刑法第五十
    五條但書之規定，為法理之明文化，非屬法律之變更，不生
    比較適用之問題）。被告幫助詐欺集團成員犯詐欺取財罪，
    為從犯，應依修正前刑法第三十條第二項之規定，按正犯之
    刑度，減輕其刑，並依法先加重其刑後減輕之。原審予以論
    罪科刑，固非無見，惟原審漏未審酌上開詐欺集團成員詐騙
    被害人甲○○，使其於九十四年六月十五日，依指示匯款十
    萬元至被告上開台新銀行帳戶之事實，且未及比較新舊法之
    適用，尚有未洽，是以檢察官以原審量刑有期徒刑三月過輕
    提起上訴，為有理由，應由本院撤銷改判。爰審酌被告年輕
    力壯，竟不思以正當手段獲取財物之犯罪動機、目的、出售
    所有帳戶供犯罪使用，嚴重破壞犯罪查緝工作、影響社會治
    安及金融秩序、惟被告犯後已坦承犯行，態度尚稱良好等一
    切情狀，量處如主文所示之刑，並依修正前刑法第四十一條
    第一項前段及修正前罰金罰鍰提高標準條例第二條之規定，
    諭知易科罰金之折算標準。另被告本件犯罪之型態為幫助他
    人詐欺取財，因詐欺取財之正犯是否屬於共同正犯，與被告
    應成立之罪名、刑責均無涉，且刑法上既無「共同幫助」之
    情，當亦無「幫助共同」之可言（司法院廳刑一字第一一
    ０四號函亦同此見解），為免累贅，爰不於主文欄諭知被告
    幫助「共同」詐欺取財，附此敘明。
據上論斷，應依刑事訴訟法第四百五十五條之一第三項、第三百
六十九條第一項前段、第三百七十三條、第三百六十四條、第二
百九十九條第一項前段，刑法第二條第一項前段、第三十條第一
項、第二項（均修正前）、第三百三十九條第一項、第四十一條
第一項前段（修正前），罰金罰鍰提高標準條例第一條前段、第
二條（修正前），現行法規所定貨幣單位折算新臺幣條例第二條
，判決如主文。
本案經檢察官丁○○到庭執行職務。
中    華    民    國    95    年    10    月    5    日
                  刑事第十五庭  審判長法  官  曾佩琦
                                      法  官  陳如玲
                                      法  官  蔡美華
以上正本證明與原本無異。
本件不得上訴。
                                      書記官  劉家瑜
中    華    民    國    95    年    10    月    5    日
附錄本案論罪科刑法條全文
中華民國刑法第三百三十九條第一項
意圖為自己或第三人不法之所有，以詐術使人將本人或第三人之
物交付者，處五年以下有期徒刑、拘役或科或併科一千元以下罰
金。


司法院資訊處製作；財團法人民間司法改革基金會備份。
